【裁判字號】    98,交聲,418
【裁判日期】    980731
【裁判案由】    違反道路交通管理處罰條例聲明異議
【裁判全文】
臺灣新竹地方法院交通事件裁定  98年度交聲字第418號
原處分機關  交通部公路總局新竹區監理所
異  議  人
即受處分人  甲○○
上列異議人即受處分人因違反道路交通管理處罰條例案件，對於
交通部公路總局新竹區監理所98年7月2日所為之竹監營字第裁50
—E00000000號裁決書就罰鍰部分聲明異議，本院裁定如下：
    主  文
原處分關於罰鍰新臺幣肆萬伍仟元部分撤銷。
上開罰鍰撤銷部分，甲○○不罰。
其餘異議駁回。
    理  由
一、原處分意旨略以：異議人即受處分人甲○○於民國97年7 月
    8日凌晨1時15分許，騎乘車牌號碼QJ5─121號輕機車，行經
    新竹縣竹北市○○路321號前，經新竹縣警察局保安隊攔查
    並當場測得其呼氣中酒精濃度高達每公升1.13毫克（MG/L）
    超過標準值（0.25MG/L以上），乃以竹縣警交字第E0000000
    0號舉發違反道路交通管理事件通知單（下稱舉發通知單）
    當場舉發，並經原處分機關即交通部公路總局新竹區監理所
    以違規事實屬實，依照道路交通管理處罰條例第35 條第1項
    第1款、第24條第1項第2款（裁決書漏載第24條第1項第2款
    ）之規定，裁處異議人罰鍰新臺幣（下同）45,000 元、吊
    扣駕駛執照12個月，施以道安講習之處分等語。
二、本件異議意旨略以：異議人於97年7月18日凌晨1時15分許，
    駕駛車號QJ5 ─121 號光陽廠牌輕型機車，行經新竹縣於竹
    北市○○路321 號前時，因酒駕被警查獲，致遭裁決應處45
    ,000 元 及吊扣駕照1 年，本案業經臺灣新竹地方法院檢察
    署檢察官97年7 月11日以97年度速偵字第1499號偵結，異議
    人亦已於期限內向財團法人新竹市私立愛恆啟能中心支付5
    萬元，基於一罪不兩罰之公正性，新竹區監理所所為之處分
    顯有錯誤，為此狀請撤銷原處分等語。
三、按道路交通安全規則所用之名詞解釋，汽車指在道路上不依
    軌道或電力架線而以原動機行駛之車輛，包括機器腳踏車；
    次按汽車駕駛人飲用酒類或其他類似物後其吐氣所含酒精濃
    度超過每公升0.25毫克或血液中酒精濃度超過0.05% 以上，
    不得駕車；又汽車駕駛人，駕駛汽車經測試檢定有酒精濃度
    超過規定標準之情形者，處新臺幣15,000元以上60,000元以
    下罰鍰，並當場移置保管該汽車及吊扣其駕駛執照1 年，且
    應接受道路交通安全講習，道路交通安全規則第2 條第1 項
    第1 款、第114 條第2 款、道路交通管理處罰條例第35條第
    1 項第1 款、第24條第1 項第2 款分別定有明文。
四、經查：
  (一)異議人於上開時、地酒後騎乘機車，經警測得其呼氣酒精濃
    度超過標準值（每公升1.13毫克），因予舉發「酒後駕車經
    酒測器呼氣酒測值為1.13mg/L」違規，惟異議人涉犯刑法第
    185 條之3 公共危險罪，業經臺灣新竹地方法院檢察署檢察
    官於97年7 月11日以97年度速偵字第1499號為緩起訴處分，
    其期間為1 年，異議人並應向財團法人私立愛恆啟能中心支
    付50,00 0 元，嗣依職權送請再議，亦經臺灣高等法院檢察
    署檢察長以97年度上職議字第8250號處分書駁回在案，異議
    人並已支付緩起訴處分金50,000元等情，有前開緩起訴處分
    書、郵政跨行匯款申請書、臺灣高等法院檢察署97年度上職
    議字第82 50 號處分書各1 份附卷可參，是以異議人酒後超
    過規定標準駕駛動力交通工具，而受緩起訴處分確定之事實
    ，堪以認定。
  (二)依於94年2 月5 日公布，於95年2 月5 日施行之行政罰法第
    26 條 規定：「一行為同時觸犯刑事法律及違反行政法上義
    務規定者，依刑事法律處罰之。但其行為應處以其他種類行
    政罰或得沒入之物而未經法院宣告沒收者，亦得裁處之。前
    項行為如經不起訴處分或為無罪、免訴、不受理、不付審理
    之裁判確定者，得依違反行政法上義務規定裁處之。」。又
    其他種類行政罰，係指違反行政法上之義務應受「裁罰性」
    之「不利處分」，依行政罰法第2 條規定，包括限制或禁止
    行為之吊扣證照處分及警告性之講習處分在內。究其立法目
    的，一行為同時觸犯刑事法律及違反行政法上義務規定時，
    由於刑罰與行政罰同屬對不法行為之制裁，而刑罰之懲罰作
    用較強，故依刑事法律處罰，即足資警惕時，實無一事二罰
    再處行政罰之必要；且刑事法律處罰，由法院依法定程序為
    之，較符合正當法律秩序，應予優先適用，但罰鍰以外之沒
    入或其他種類行政罰，因兼具維護公共秩序之作用，為達行
    政目的，行政機關仍得併予裁處。
  (三)復按緩起訴期間內，有下列情形之一者，檢察官得依職權或
    依告訴人之聲請撤銷原處分，繼續偵查或起訴：(1)於期間內
    故意更犯有期徒刑以上刑之罪，經檢察官提起公訴者。(2)緩
    起訴前，因故意犯他罪，而在緩起訴期間內受有期徒刑以上
    刑之宣告者。(3)違背第253 條之2 第1 項各款之應遵守或履
    行事項者，刑事訴訟法第253 條之3 第1 項定有明文。準此
    可認，經檢察官為「緩起訴」處分者，於「緩起訴」之猶豫
    期間內，最終是否會被檢察官提起公訴，猶懸而未定，亦即
    「緩起訴」處分於猶豫期間內尚未具有實質之確定力，檢察
    官於緩起訴期間內，可對被告為繼續觀察，如被告顯無反省
    警惕之情或根本欠缺反省警惕之能力，檢察官仍得依職權或
    依告訴人之聲請，將被告「緩起訴」處分撤銷，固見緩起訴
    處分顯與不起訴處分之性質不同，而行政罰法第26條明定「
    一行為不二罰」之原則，且應受行政罰之行為如經「不起訴
    處分或為無罪、免訴、不受理、不付審理」之裁判確定者，
    始得依違反行政法上義務規定裁處之，並未包括「緩起訴」
    處分在內。但「緩起訴」處分之最終使被告免於刑事訴追之
    效果與「不起訴」處分之效果相同，是以行政罰法第26條第
    2 項是否不包括緩起訴處分情形，仍非無疑，且觀諸被告須
    待緩起訴處分實質確定時，最終始能確定免於受刑事訴追，
    亦即在緩起訴期間內即猶豫期間期滿前，該緩起訴處分仍有
    被撤銷之可能，此時原處分機關若依法為行政裁決，將使受
    處分人有同時遭受行政處罰及刑事訴追之危險，顯與行政罰
    法第26條規定之立法意旨相違背。況檢察官為緩起訴處分時
    ，依刑事訴訟法第253 條之2 第1 項規定對被告所為之指示
    及課予負擔，具有實質刑罰之效果，對被告具有財產減少及
    自由受限之影響，性質上可謂刑事處分，而緩起訴制度雖以
    特別預防為優先考量，但在具體個案決定上，實則已達到一
    般預防的作用及報應理念，基於一行為不二罰原則，受處分
    人既已就其行為受到刑事處分，自不應因同一行為再受到國
    家的處罰（臺灣高等法院暨所屬法院96年法律座談會刑事類
    提案第36號研討結果參照）。惟若行為人所支付之緩起訴處
    分金，未達道路交通管理處罰條例第92條第3 項所訂最低罰
    鍰基準規定者（依違反道路交通管理事件統一裁罰基準表之
    規定，駕駛人違反處罰條例第35條第1 項第1 款之規定，其
    吐氣所含酒精濃度超過每公升0.55毫克以上者，機器腳踏車
    之最低罰鍰為49,500元），依該條例第35條第8 項之規定，
    即須補繳不足最低罰鍰之部分，始為適法，且如一方面認為
    行為人依檢察官緩起訴處分命令而為金錢給付，與受刑事處
    罰無異，依行政罰法第26條之規定，監理機關不得再行裁罰
    ；一方面卻又認為該等金錢給付不屬於道路交通管理處罰條
    例第35條第8 項所定罰金，無需依該項規定補繳不足最低罰
    鍰部分之差額，理由顯有矛盾，且若緩起訴捐款金額低於最
    低罰鍰金額，亦有失公平（臺灣高等法院暨所屬法院97年法
    律座談會刑事類提案第39號研討結果參照）。
  (四)查本件異議人酒後超過規定標準而駕駛動力交通工具之行為
    ，同時涉犯道路交通管理處罰條例第35條第1 項第1 款規定
    及刑法第158 條之3 之公共危險罪，其中刑事部分，業經臺
    灣新竹地檢署檢察官緩起訴處分確定，受處分人並已依檢察
    官指示之負擔條件支付緩起訴處分金50,000元等情，已如前
    述。核此緩起訴處分附加條件之履行固非刑法所定刑罰之種
    類，但已影響被告之財產權權益，具有實質刑罰之效果，實
    質上應可該當行政罰法第26條第1 項「依刑事法律」之刑事
    處分規定及道路交通管理處罰條例第35 條 第8 項規定之「
    罰金」，而參諸違反道路交通管理事件統一裁罰基準表所載
    ，對於駕駛人騎乘機器腳踏車，而其吐氣所含酒精濃度超過
    每公升0.55毫克以上，於期限內繳納或聽候裁決者，其最低
    應納罰鍰之數額為45,000元，是以異議人已依檢察官緩起訴
    處分支付50,000元，依前揭說明，已較最低罰鍰數額為高，
    應無重複處罰之必要。
  (五)至原處分機關援引法務部行政罰法諮詢小組第一次會議記錄
    ，認「緩起訴乃附帶條件的不起訴處分，亦即是不起訴的一
    種」，而認應維持原處分云云。惟按法官依據法律獨立審判
    ，憲法第80條定有明文。各機關依其職掌就有關法規為釋示
    之行政命令，法官於審判案件時，固可予以引用，但仍得依
    據法律，表示適當之不同見解，並不受其拘束；司法行政機
    關所發司法行政上之命令，如涉及審判上之法律見解，僅供
    法官參考，法官於審判案件時，亦不受其拘束（司法院大法
    官會議解釋釋字第216 號解釋亦同此意旨）。依上開大法官
    會議解釋釋字第216 號解釋意旨，法務部上開法律見解，僅
    得供本院參考，本院並不受其拘束。異議人緩起訴處分，迄
    今均未遭撤銷等情，亦有臺灣高等院被告前案紀錄1 紙在卷
    可憑。是原處分機關對異議人本件交通違規行為予以裁罰時
    ，除「吊扣駕照1 年」及「施以道安講習」部分仍得予以裁
    處外，就該罰鍰45,000元部分，應依行政罰法第26條第1項
    前段規定，以刑事法律處罰，不得再依上揭道路交通管理處
    罰條例等規定裁罰之。揆諸前揭說明，是上開交通部令函認
    「緩起訴乃附帶條件的不起訴處分，亦即是不起訴的一種」
    ，並認緩起訴乃特殊處遇措施，而非刑罰，應無行政罰法「
    一事不二罰」之適用等語，自有誤會。
五、綜上所述，本件異議人確有道路交通管理處罰條例第35條第
    1 項第1 款所定之交通違規行為，惟原處分機關漏未斟酌上
    揭行政罰法第26條第1 項之規範目的，遽就罰鍰部分，對異
    議人為上開裁罰，尚有未當，本院爰將原處分關於此部分撤
    銷，並依上開規定自為裁定如主文第2 項所示。再者，原處
    分機關對異議人上開酒後駕車之違規行為，施以其他種類行
    政罰部分，除應援引道路交通管理處罰條例第35條第1 項第
    1 款之規定，吊扣駕駛執照1 年外，另並應依同條例第24條
    第1 項第2 款之規定，施以道路交通安全講習，原處分機關
    援引上揭道路交通管理處罰條例規定對異議人為裁罰，自屬
    適法有據，此部分亦據異議人聲明異議，即無理由，應予駁
    回。
六、據上論斷，應依道路交通案件處理辦法第19條、第20條，裁
    定如主文。
中    華    民    國    98    年    7     月    31    日
                        交通法庭      法  官    邱玉汝
以上正本證明與原本無異。
如不服本裁定，應於裁定送達後5日內向本院提出抗告狀。
中    華    民    國    98    年    7     月    31    日
                                      書記官    陳怡芳


司法院資訊處製作；財團法人民間司法改革基金會備份。
